臺灣臺中地方法院刑事判決　　　　　　　　　　　　九十三年度訴字第一六六四號
　　公　訴　人　臺灣臺中地方法院檢察署檢察官
　　被　　　告　乙○○
　　　　　 （即蘇明賢）
右列被告因違反公司法等案件，經檢察官提起公訴（九十二年度偵字第二三五四○號
），被告於準備程序中就被訴事實為有罪之陳述，經詢問公訴人、被告之意見後，本
院合議庭裁定由受命法官獨任進行簡式審判程序，茲判決如左：
    主  文
乙○○連續商業負責人以明知為不實之事項，而填製會計憑證，累犯，處有期徒刑陸
月，併科罰金新臺幣壹拾伍萬元，有期徒刑如易科罰金，罰金如易服勞役，均以新臺
幣玖佰元（即銀元參佰元）折算壹日。
    事  實
一、乙○○（即蘇明賢，下稱乙○○）前於民國（下同）八十七年間因違反就業服務
    法案件，經臺灣桃園地方法院於八十九年七月五日以八十八年度簡上字第六七號
    判處有期徒刑四月確定，嗣於九十年十一月十九日因易科罰金執行完畢，惟其仍
    不知悔改，趁其友人蔡國珍（另經臺灣臺中地方法院檢察署檢察官聲請簡易判決
    處刑）因所經營之國德峰工程有限公司資金周轉不良，需向其借款之機會，竟要
    求蔡國珍出面以其名義設立美歐服飾有限公司（以下簡稱美歐公司），並言明俟
    公司設立後將協助蔡國珍解決資金短缺問題，乙○○與蔡國珍共同基於違反公司
    法之犯意聯絡，於九十年間某日，在臺中市○區○○路二段六一號二樓籌備設立
    資本額為新臺幣（下同）一百萬元之美歐公司，並由乙○○提供股東名冊，蔡國
    珍擔任該公司之名義負責人，於美歐公司之籌備設立過程中，乙○○及蔡國珍均
    明知公司應收之股款，股東未實際繳納者，不得以申請文件表明收足，亦明知蔡
    國珍未實際出資，其等亦未向其餘股東鄭龍明、張新旺、陳桄樺、黃宏毅等四人
    實際收取股款，竟於同年間某日，由蔡國珍向真實姓名年籍不詳之友人調借得一
    百萬元後，於九十年三月七日存入三信商業銀行（以下簡稱三信銀行）國光分行
    、戶名美歐服飾有限公司籌備處蔡國珍，帳號0000000000號之活期存
    款帳戶內，作為已收足前開股東設立出資股款之證明，並由不知情之品誠會計師
    事務所會計師陳屬藤依內容不實之美歐公司資產負債表及美歐公司股東繳納現金
    股款明細表，於同年月八日簽立美歐公司設立登記資本額查核報告書，認定美歐
    公司之實收資本額業已收足後，蔡國珍旋即於同年三月九日將前開美歐公司籌備
    處蔡國珍帳戶內之公司股款一百萬元轉帳領出，歸還其友人，再委由不知情之林
    宗勳會計師事務所會計師林宗勳，於同年三月十九日，持不實之股東繳納現金股
    款明細表、資產負債表及前揭資本額查核報告書，表明股款已收足，向經濟部中
    部辦公室申請辦理美歐公司設立登記，並獲准設立。
二、美歐公司完成設立登記後，蔡國珍旋即將美歐公司之執照、印章、發票等物品交
    付蘇明賢，由乙○○擔任美毆公司之實際負責人，為商業登記法第九條規定之商
    業負責人，亦為商業會計法第四條所規定之商業負責人，負有據實製作會計憑證
    統一發票之義務。詎乙○○竟基於填製不實會計憑證及幫助其他公司、商號逃漏
    稅捐之概括犯意，於九十年四至六月間，在臺北縣林口鄉、板橋市、桃園縣龜山
    鄉等處，以發票面載金額百分之五之代價，連續開立如附表所示買受人、品名、
    數量及金額均不實之會計憑證統一發票計四十二張，金額總計高達二千七百五十
    四萬六千七百三十四元之不實發票予如附表所示之公司、商號（歐妮股份有限公
    司、振伊有限公司之負責人李仲周、寶祥行之負責人陳明國及亞昇興業股份有限
    公司負責人王文義等人均另由檢察官為緩起訴處分），供如附表所示之公司、商
    號作為進貨憑證，並於各該公司、商號依營業稅法規定申報營業稅時，用以申報
    扣抵進項稅額，向稅捐機關申報扣抵營業稅款，致如附表所示之各該公司、商號
    以此不正當方法總計逃漏營業稅達一百三十三萬三千八百六十二元。
三、案經法務部行政執行署臺中行政執行處函送及法務部調查局中部地區機動工作組
    移送臺灣臺中地方法院檢察署檢察官偵查起訴。
    理  由
一、訊據被告乙○○對右揭犯罪事實，業於本院準備及簡式審判程序中坦承不諱，經
    查：
（一）被告乙○○所涉上揭犯罪事實一之犯行，業經被告乙○○於偵訊中自白不諱，
      核與共同被告蔡國珍於偵訊中之供述、證人陳屬藤、鄭龍明、林宗勳於偵訊中
      之證述相符（九十二年度偵字第二八四九號卷宗第二六至二九頁、九十三年三
      月二十四日訊問筆錄、第六二至六五、七八至八十頁），復有經濟部中部辦公
      室九十三年三月三十日經（九三）中辦三字第○九三三○八八一五○○號函附
      之美歐公司設立登記資料影本（含美歐公司設立登記表、美歐公司章程、美歐
      公司設立登記資本額查核報告書、資產負債表、股東繳納現金股款明細表及三
      信銀行國光分行美歐服飾有限公司籌備處蔡國珍之活期存款帳戶存摺影本）及
      三信銀行九十年三月七日、同年月九日之存款存入憑條、存摺類存款取款憑條
      影本各一份附卷可參（見上開偵查卷第二二至二四、四八至六十頁），與被告
      乙○○自白相符，其自白應為真實，被告乙○○違反公司法之犯行堪以認定。
（二）至被告乙○○所涉上揭犯罪事實二之犯行，業經共同被告李仲周、陳明國、程
      耀德、王文義等人於法務部調查局中部地區機動工作組詢問及偵訊中供述明確
      （見九十二年度偵字第二三五四○號偵查卷【一】、九十二年度偵字第二八四
      九號偵查卷九十三年三月二十四日訊問筆錄），復有附表所示之發票影本、財
      政部臺北市國稅局九十三年五月十八日財北國稅審三字第○九三○○五二五八
      八號函、財政部臺灣省中區國稅局虎尾稽徵所九十三年五月十七日中區國稅虎
      尾三字第○九三○○○六七三○號函、財政部臺灣省南區國稅局臺南市分局九
      十三年五月十七日南區國稅南市三字第○九三○○二七四二七號函、財政部臺
      灣省中區國稅局南投縣分局九十三年五月十八日中區國稅投縣三字第○九三○
      ○○九八○一號函、財政部臺灣省中區國稅局雲林縣分局九十三年五月十九日
      中區國稅雲縣三字第○九三○○一○六九○號函、財政部臺灣省北區國稅局三
      重稽徵所北區國稅三重三字第○九三一○二一一三三號函、財政部臺灣省中區
      國稅局員林稽徵所九十三年五月二十四日中區國稅員林三字第○九三○○一四
      八三一號函、財政部臺灣省北區國稅局桃園縣分局九十三年五月二十日北區國
      稅桃縣三字第○九三一○四六七七二號函、財政部臺灣省北區國稅局臺北縣分
      局九十三年六月九日北區國稅北縣三字第○九三○○二七四六六號函及財政部
      臺北市國稅局中正稽徵所九十三年五月二十五日財北國稅中正營業字第○九三
      ○○一八三九六號函附卷可稽（見上開偵字第二三五四○號偵查卷【二】），
      足見被告乙○○幫助如附表所示公司、商號逃漏稅捐之犯行明確，事證明確，
      洵堪認定，應依法予以論科。
二、按被告乙○○行為後，公司法已於九十年十一月十二日修正，原第九條第三項改
    為同條第一項，其構成要件不變，惟刑罰已由「公司負責人各處五年以下有期徒
    刑、拘役或科或併科新台幣六萬元以下罰金」，提高為「公司負責人各處五年以
    下有期徒刑、拘役或科或併科新台幣五十萬元以上二百五十萬元以下罰金」，被
    告犯罪後法律既已變更，經比較新舊法結果，以舊法有利於被告，依刑法第二條
    第一項從新從輕之規定，自應適用九十年十一月十二日修正前之公司法論處被告
    乙○○之犯行，是核被告乙○○此部分所為，係犯修正前之公司法第九條第三項
    前段之公司應收股款，股東未實際繳納，而以申請文件表明收足之罪。次按統一
    發票依營業稅法第三十二條之規定，為營業人銷售貨易或勞務予買受人之會計憑
    證，又按商業會計法第七十一條第一款以明知為不實之事項，而填製會計憑證或
    記入帳冊之罪，原即含有業務上登載不實之本質；刑法第二百十五條之從事業務
    之人登載不實事項於業務上文書罪，與商業會計法第七十一條第一項之商業負責
    人，以明知為不實之事，而填製會計憑證罪，皆規範處罰同一之登載不實行為，
    應屬法規競合，後者為前者之特別規定，依特別法優於普通法之原則，應優先適
    用商業會計法第七十一條第一項之罪論處（最高法院八十七年度台上字第十一號
    判決可資參照）；是被告乙○○係美歐公司之實際負責人，為商業會計法所稱之
    商業負責人，明知美歐公司並無實際銷貨予如附表所示公司、商號之事實，竟虛
    偽填載不實之統一發票，交由如附表所示公司、商號作為進項憑證，持以向稅捐
    稽機關申報抵扣營業稅款，以幫助如附表所示公司、商號之納稅義務人逃漏營業
    稅，核係犯商業會計法第七十一條第一款之罪及稅捐稽徵法第四十三條第一項之
    罪。次第：
（一）被告乙○○與蔡國珍間，就所犯修正前公司法第九條第三項之罪行有犯意聯絡
      及行為分擔，為共同正犯。
（二）被告乙○○先後多次填製不實會計憑證與幫助納稅義務人逃漏稅捐之犯行，均
      時間緊接，方法相同，觸犯構成要件相同之罪名，顯均係基於概括犯意反覆為
      之，為連續犯，應分別依刑法第五十六條規定以一罪論，並均加重其刑。
（三）被告乙○○以虛設公司之方式幫助他人逃漏稅捐，是其所犯上開三罪間，有方
      法、目的之牽連關係，為牽連犯，應依刑法第五十五條規定從一重以連續以明
      知為不實之事項而填製會計憑證並記入帳冊罪論處。
（四）被告乙○○先後多次填製不實會計憑證，違反商業會計法第七十一條第一款之
      部分雖未據公訴人起訴，然該部分事實與公訴人起訴之犯罪事實既具有牽連犯
      之裁判上一罪關係，應為起訴效力所及，本院自應併予審究。
（五）被告乙○○前因違反就業服務法案件，經臺灣桃園地方法院於八十九年七月五
      日以八十八年度簡上字第六七號判處有期徒刑四月確定，嗣於九十年十一月十
      九日因易科罰金執行完畢，有本署刑案資料查註紀錄表、臺灣高等法院被告全
      國前案紀錄表各一份在卷可按，其於五年之內，再犯本案之罪，係屬累犯，應
      依刑法第四十七條之規定加重其刑，並依法遞加重其刑。
（六）爰審酌被告乙○○犯罪手段固屬平和，惟幫助他人逃漏稅捐之數額高達一百三
      十三萬三千八百六十二元，嚴重影響稅捐機關課稅管理之正確性，幸犯後坦承
      犯行等一切情狀，量處如主文所示之刑，並諭知有期徒刑易科罰金及罰金易服
      勞役之折算標準（按違反商業會計法第七十一條第一款之法定刑度為五年以下
      有期徒刑，而被告違反商業會計法第七十一條第一款之時間為九十年四至六月
      間，彼時犯案時之刑法第四十一條係限於最重本刑為三年以下有期徒刑之罪，
      而受六個月以下有期徒刑或拘役之宣告，因身體、教育、職業、家庭之關係，
      執行顯有困難者方得易科罰金，而該法條業於九十年一月十日修正為刑法第四
      十一條第一項前段：「犯最重本刑為五年以下有期徒刑以下之刑之罪，而受六
      個月以下有期徒刑或拘役之宣告，因身體、教育、職業、家庭之關係或其他正
      當事由，執行顯有困難者，得以一元以上三元以下折算一日」，於九十年一月
      十日經總統公布，並於同月十二日生效，比較被告行為前後之法律，以裁判時
      之新法對於被告較為有利，依刑法第二條第一項前段規定自應適用最有利於行
      為人之法律，是本院量處被告所犯商業會計法等罪為有期徒刑六月，仍應諭知
      易科罰金之折算標準，附此敘明）。
據上論斷，應依刑事訴訟法第二百七十三條之一第一項、第二百九十九條第一項前段
，商業會計法第七十一條第一款，修正前公司法第九條第三項，稅捐稽徵法第四十三
條第一項，刑法第十一條前段、第二條第一項後段、第五十六條、第五十五條、第四
十七條、第四十一條第一項前段（修正後）、第四十二條第二項前項，罰金罰鍰提高
標準條例第二條，判決如主文。
案經檢察官甲○○到庭執行職務
中      華      民      國      九十三   年     十    月      二十二  日
                              臺灣臺中地方法院刑事第十二庭
                                      法  官  劉  兆  菊
右正本證明與原本無異。
如不服本判決，應於判決送達後十日內向本院提出上訴狀，上訴於臺灣高等法院臺中
分院（須附繕本）。
                                      書記官
中      華      民      國    九十三    年      十      月    二十二    日
附錄本案論罪科刑法條全文
修正前公司法第九條
公司設立登記後，如發現其設立登記或其他登記事項，有違法情事時，公司負責人各
處一年以下有期徒刑、拘役或科或併科新臺幣六萬元以下罰金。
公司負責人對於前項登記事項，為虛偽之記載者，依刑法或特別刑法有關規定處罰。
公司應收之股款，股東並未實際繳納，而以申請文件表明收足，或股東雖已繳納而於
登記後將股款發還股東，或任由股東收回者，公司負責人各處五年以下有期徒刑、拘
役或科或併科新臺幣六萬元以下罰金。
前三項裁判確定後，由法院檢察處通知中央主管機關撤銷其登記。
商業會計法第七十一條
商業負責人、主辦及經辦會計人員或依法受託代他人處理會計事務之人有左列情事之
一者，處五年以下有期徒刑、拘役或科或併科新臺幣十五萬元以下罰金：
一  以明知為不實之事項，而填製會計憑證或記入帳冊者。
二  故意使應保存之會計憑證、帳簿報表滅失毀損者。
三  意圖不法之利益而偽造、變造會計憑證、帳簿報表內容或撕毀其頁數者。
四  故意遺漏會計事項不為記錄，致使財務報表發生不實之結果者。
五  其他利用不正當方法，致使會計事項或財務報表發生不實之結果者。
稅捐稽徵法第四十三條
教唆或幫助犯第四十一條或第四十二條之罪者，處三年以下有期徒刑、拘役或科新臺
幣六萬元以下罰金。
稅務人員、執行業務之律師、會計師或其他合法代理人犯前項之罪者，加重其刑至二
分之一。
